【裁判字號】    92,上訴,396
【裁判日期】    920708
【裁判案由】    誣告
【裁判全文】
臺灣高等法院臺南分院刑事判決        九十二年度上訴字第三九六號  Ａ
      上  訴  人
      即  被  告  丁  ○  ○
右上訴人因誣告案件，不服臺灣臺南地方法院九十一年度訴字第一一七六號中華民國
九十二年二月二十七日第一審判決（起訴案號：臺灣臺南地方法院檢察署九十一年度
偵字第五八七二號），提起上訴，本院判決如左：
      主      文
原判決撤銷。
丁○○無罪。
      理      由
一、公訴意旨略以：丁○○明知其於八十二年間，曾交付其身分證、印章與洪桂秋所
    有位於臺南縣永康鄉○○○段地號一七六七之六、一七六七之十一土地及坐落該
    土地上建號三０九號建物所有權狀予戊○○辦理建物抵押權登記，並由戊○○再
    委任土地代書乙○○辦理上開土地及建物之抵押權登記後，由丁○○親自向乙○○受領上開證件、印章及辦理抵押權登記之相關文件。嗣因丁○○與戊○○於八
    十二年間所經營久益投資股份有限公司（下稱久益公司）間之債權債務關係未能
    獲得圓滿解決，以致上開土地及建物仍舊未能塗銷抵押權登記，丁○○明知上情
    ，竟意圖使乙○○受刑事處分，以利其得以辦理塗銷抵押權之登記，而分別於八
    十七年十二月八日、八十八年二月一日、八十八年六月十五日，具狀向臺灣臺南
    地方法院檢察署及臺灣臺南地方法院等該管公務員誣告乙○○涉嫌偽造文書，因
    認其涉有刑法第一百六十九條第一項誣告罪嫌等語。
二、訊之被告丁○○對於八十七年十二月八日、八十八年二月一日、八十八年六月十
    五日，具狀向臺灣臺南地方法院檢察署及向臺灣臺南地方法院自訴乙○○涉嫌偽
    造文書之事實，固承不諱。惟矢口否認有誣告之犯行，辯稱：依民法第五百三十
    四條第一項第一款規定：不動產之出賣或設定負擔，須有特別授權。所謂特別授
    權，應有授權人親自簽名之授權書，賦與被授權人依授權內容執行之。伊認為乙○○未經伊或所有權人洪桂秋特別授權，即持伊印章、身分證與其友人洪桂秋土
    地權狀向臺南縣永康地政事務所辦理抵押權設定登記，況且伊亦未委託戊○○辦
    理上開抵押權設定登記，伊據此而為申告，乃正當權利之行使云云。
三、公訴人認被告丁○○涉有誣告罪嫌，無非以被告與案外人久益公司先後達成二個
    協議，於被告協助案外人取得位於高雄市國家科學博物館之進口花崗石或鋁門、
    鋁窗、鐵捲門工程時，被告即可各獲得久益公司新臺幣（下同）二百五十萬元；
    倘其未能協助取得工程，則被告應無條件返還此筆款項。戊○○為確保取得上開
    工程，要求被告應提供不動產以供設定第一順位抵押權登記予久益公司代表人戊○○；如嗣後未取得上開工程，被告則應返還該二百五十萬元，而久益公司亦應
    負責塗銷上開抵押權登記等情，有證人戊○○結證所提出協議書、本票各二紙可
    據，經核對二份協議書上簽名，與被告所提為伊自己所承認簽名之五十萬元部分
    及協議書、土地建築改良物抵押權設定契約書上被告簽名相同，且與上開案件簽
    名筆跡相同，復與被告所直承在土地代書乙○○所保存之收件簿上簽名筆跡相同
    ，顯見戊○○於該案所提之二紙協議書為真實。而乙○○係受證人戊○○之委託
    ，辦理抵押權設定登記，並經戊○○交付被告國民身分證、印章及案外人洪桂秋
    前開建物暨土地所有權狀之事實，經戊○○結證明確。乙○○既受戊○○合法委
    託，則衡諸常情，委託者自會將相關文件備齊，以便辦理抵押權設定登記，無盜
    取被告之印章、建物暨土地所有權狀偽造申請書之理？為其所憑論據。
四、按誣告罪之成立，以告訴人所申告之事實必須完全出於虛構為要件，若有出於誤
    會或懷疑有此事實而為申告，以致不能證明其所申告之事實為真實，縱被訴人不
    負刑責，而告訴人本缺乏誣告之故意，亦難成立誣告罪名，最高法院四十四年度
    台上字第八九二號判例可資參照。本案土地代書乙○○係受證人戊○○之委託，
    辦理抵押權設定登記，並經戊○○交付被告國民身分證、印章及案外人洪桂秋前
    開建物暨土地所有權狀之事實，業經證人乙○○、戊○○到庭結證甚詳，而乙○○接受戊○○委託，係經由李明威介紹，此據證人李明威於臺灣臺南地方法院及
    本院乙○○偽造文書案審理時結證稱：「當初是因為我的朋友戊○○人在臺北，
    需要一位土地代書在臺南幫忙處理，所以才由我從中介紹乙○○代書給戊○○」
    等語，核與乙○○於原審審理時證稱：「上開土地及建物抵押權設定登記是受戊○○之委託，經由李明威介紹」等語相符，自堪採信（詳原審法院八十八年自字
    第二五五號卷宗第一０八頁、本院九十年度上訴字第九十頁），足徵本件由土地
    代書辦理抵押權設定登記，被告與乙○○並無正面接觸。而被告以洪桂秋所有坐
    落臺南縣永康鄉○○○段地號一七六七之六、一七六七之十一土地及地上建號三
    ０九號建物，與人設定抵押權登記，係交由陳香志辦理，陳香志原以該土地及地
    上建物委託土地代書甲○○辦理一百四十萬元抵押權設定登記予王姿文，因代書
    甲○○要求須洪桂秋之先生同意，而洪桂秋之先生未到場表示意見，以致洪桂秋
    與王姿文間之債貸，甲○○認尚未完成該項借貸，而將前開土地及建物權狀交還
    陳香志，此有土地登記簿謄本在卷可憑（詳本院九十年上訴寀第一五三八號卷第
    十頁），並經證人甲○○結證在卷。又乙○○代辦本案抵押權設定時，並未與被
    告正面接觸，已如前述，且辦理本件抵押權設定同時，並辦理塗銷與王姿文原設
    定抵押權登記，有臺南縣永康地政事務所九十二年五月二十三日所登記字第０九
    二０００五０一八號函檢送八十二年十月十四日收件永字第二八０一二、二八０
    一三號原案附卷可參。且戊○○匯進丙○○帳戶款項固為事實，惟該筆款項係陳
    香志借用丙○○帳戶收款，事後由陳香志前來取款之事實，亦據證人丙○○到庭
    結證屬實，是被告所辯伊未委託乙○○辦理抵押權設定，應可採信。
五、本案被告與案外人久益公司間固有二份協議書在卷可佐，惟被告坦承八十二年十
    月十五日協議書為真正，對八十二年十月十六日協議書則否認其真正，是該協議
    書內容雙方既有爭議，自可依民事訴訟解決，然該二份協議書寫日期分別為八十
    二年十月十五日及八十二年十月十六日，均在乙○○代書向臺南縣永康地政事務
    所送件之後，有臺南縣永康地政事務所九十二年五月二十三日所登記字第０九二
    ０００五０一八號函檢送八十二年十月十四日收件永字第二八０一二、二八０一
    三號原案附卷可佐。又該二份協議書文義對照以觀，八十二年十月十五日協議書
    已明白記載「若無法履行應再提供其他不動產」，何以翌日復以同一擔保再行協
    議設定二百萬元。且該二份協議書據證人戊○○於原審法院八十七年度自字第三
    四五號審理時供認均為其所寫（詳卷附該案判決），然二份協議書筆跡明顯不同
    ，戊○○供述要難盡信。又本件抵押權設定借貸款金額係最高限額二百四十萬元
    ，亦與該二協議總計金額為二百五十萬元不符，實情如何，被告自可懷疑。又證
    人乙○○雖於臺灣臺南地方法院檢察署偵訊時曾結證稱：其曾要求被告丁○○在
    其所管領收件簿上簽名以示負責等語，此事實為被告所否認，被告辯稱：證件係
    由陳香志交還，由陳香志授意在簿冊上簽名，本院就此詢問乙○○，證實他項設
    定契約書係由李明威領取，有乙○○結證筆錄可稽，並有李明威在乙○○提供臺
    南市土地代書人收件簿簽署「領他項設定、契約書（威）10.」字跡足憑。是乙○○於辦理完竣後，戊○○亦委由證人李明威代領他項權利證書文件，並於乙○○上開收件簿下方簽名具領，復有證人李明威之證詞可據（詳本院九十年度上訴
    字第一五三八號卷第一三五頁），是乙○○之收件簿上雖有被告簽名，仍無法證
    明被告曾委託乙○○代辦抵押權設定事宜及領取證件。又證人戊○○於本院九十
    年度上訴字第一五三八號乙○○偽造文書案證稱：「．．．我們給被告二百五十
    萬元，要給我們一個保障，是他（指丁○○）說要設定的，且丁○○指派我、陳
    （錢）武志、陳香志為股東，那時是要寫債權確保，丁○○在臺南，我才找李明
    威幫忙找一位代書，才找到乙○○，那時丁○○拿洪桂秋的土地設定抵押二百五
    十萬元，是丁○○在代書文件簿上簽名，明明是他去拿的，還說沒有．．．」等
    語（詳上開卷第九二頁）。核與乙○○及李明威陳述，顯有不符，足證戊○○與
    被告有利害關係，所言偏頗不實，自難為被告不利證據。
六、綜上所述，本案依調查所得證據，被告並未委任乙○○代書辦理抵押權設定手續
    ，且乙○○受理委託事項，亦未盡查證責任，被告顯係因出於誤會或懷疑有此事
    實而為告訴及提自訴，雖終究不能證明其所訴之事實為真實，致乙○○經判決無
    罪確定，仍不得因此遽認被告即有誣告故意。此外復查無其他積極證據足認被告
    涉有公訴人指訴誣告罪嫌。原審疏未詳查，遽依利害關係人所為證述，認被告涉
    犯刑法第一百六十九條誣告罪，容有未洽。上訴意旨，執以指摘原判決採證不當
    ，為有理由，自應由本院撤銷改判，諭知被告無罪判決，以昭公允。
據上論斷，應依刑事訴訟法第三百六十九條第一項前段、第三百六十四條、第三百零
一條第一項前段，判決如主文。
本案經檢察官許仲瑩到庭執行職務。
中    華    民    國      九十二      年      七      月        八      日
                                  臺灣高等法院臺南分院刑事第一庭
                                      審判長法官  茆    臺    雲
                                            法官  蔡    長    林
                                            法官  李    文    福
右正本證明與原本無異。
如不服本判決，應於判決送達後十日內向本院提出上訴狀，其未敘述理由者並應於提
出上訴狀後十日內向本院補提理由書（應附繕本)。
                                      法院書記官  李    良    倩
中    華    民    國      九十二      年      七      月        九      日


司法院資訊處製作；財團法人民間司法改革基金會備份。
